【裁判字號】    98,簡上,45
【裁判日期】    981022
【裁判案由】    確認支票債權不存在    等
【裁判全文】
臺灣高雄地方法院民事判決              98年度簡上字第45號
上  訴  人  興泰實業股份有限公司
法定代理人  甲○○
訴訟代理人  丁○○
訴訟代理人  王國論律師
被 上 訴人  乙○○
上列當事人間確認支票債權不存在等事件，上訴人對於民國97年
11月28日本院97年度鳳簡字第891 號第一審判決提起上訴，本院
於民國98年10月8 日言詞辯論終結，判決如下：
    主  文
原判決廢棄。
被上訴人在第一審之訴及假執行之聲請均駁回。
第一、二審訴訟費用由被上訴人負擔。
    事實及理由
一、被上訴人起訴主張：伊係以養鴨為業，前於民國96年12月間
    以新台幣（以下同）114 萬7000元向訴外人丙○○購買鴨隻
    食用飼料1 批，除其中48萬元係以現金支付外，另行交付如
    附表一所示支票4 紙作為支付餘款之用。詎丙○○另與同係
    從事飼料買賣業務之上訴人發生債權債務糾葛，且上訴人法
    定代理人甲○○循線獲悉被上訴人曾向丙○○購買飼料一事
    後，竟於97年1 月11日15、16時許夥同多人前往被上訴人所
    經營之鴨寮，並告稱：因丙○○積欠上訴人債務、欲強將被
    上訴人鴨寮飼料槽內飼料載走等語，因被上訴人擔心此舉將
    使鴨隻大量餓死而損失慘重，遂苦苦哀求，惟甲○○仍以此
    相脅並藉人多勢眾，強命被上訴人必須開立與上述4 紙支票
    相同金額之支票交由上訴人收執後、再由其向丙○○取回該
    4 紙支票返還予被上訴人。被上訴人迫於無奈，方始當場交
    付如附表二所示支票3 紙。嗣後被上訴人寄發存證信函請求
    上訴人返還支票，上訴人均置之不理，甚至於97年3 月10日
    逕將附表二編號所示支票提示兌現。綜此可知兩造間並無
    任何債權債務關係存在，上訴人縱持有如附表二所示支票3
    紙，亦不得享有票據上權利。又因上訴人已將其中附表二編
    號所示支票兌現，爰依不當得利規定訴請確認被告對於附
    表編號所示支票債權不存在，併予請求上訴人返還附表
    二編號所示支票2 紙，以及附表二編號所示票面金額
    款項17萬元及利息。退步言之，甲○○於97年1 月11日當日
    係以強載飼料及仗勢人多之方式相脅，強命被上訴人開立支
    票，另謊稱會將附表一所示支票取回云云，足見被上訴人乃
    係礙於詐欺（嗣後上訴人並未向丙○○取回附表一所示支票
    ）、脅迫（以強載飼料及仗勢人多之方式相脅）而開立支票
    ，亦得依民法第92條第1 項、第93條前段規定，於法定期間
    內以本件起訴狀繕本送達之日通知上訴人，表示撤銷同意開
    立附表二所示支票交予上訴人（由甲○○以上訴人法定代理
    人身分收受），故上訴人原有之法律上原因亦屬不存在，仍
    同依不當得利規定請求返還前開款項與支票。並於原審聲明
    ：(1)確認上訴人對被上訴人如附表二編號所示支票債權
    均不存在；(2)上訴人應將附表二編號所示支票返還被上
    訴人；(3)上訴人應給付被上訴人17萬元，及自97年3 月11日
    起至清償日止，按週年利率5%計算之利息；(4)上述聲明(2)(3)
    部分願供擔保請准宣告假執行。
二、上訴人則以：丙○○向其購買飼料並未付款，依照公司送貨
    通知單上記載：「本交易依動產法第三章之規定為附條件買
    賣，在貨款未付清或票據未兌現前買受人無條件同意所有權
    歸賣方並無異議同意賣方得隨時不經任何法律程序取回商品
    或代物清償，買方且放棄先訴抗辯權」等語，故在丙○○未
    付清貨款前，上訴人自有權取回該批飼料。又丙○○所開立
    支票均未兌現且表示已將飼料出售予被上訴人，並於事發當
    日帶同上訴人前往被上訴人處後、旋以養鴨為藉口離開現場
    ，當時係因被上訴人表示需要該批飼料養鴨、且稱飼料係向
    丙○○所購買等語，上訴人始要求被上訴人應將其先前支付
    丙○○之貨款逕交由上訴人收受，嗣經被上訴人與丙○○以
    電話相互聯繫，最後協調結果被上訴人乃同意交付如附表二
    所示支票3 紙予上訴人收受，故被上訴人並非基於詐欺或脅
    迫而交付，更何況當時被上訴人方面亦有10餘人與會，又豈
    會坐視不管？且被上訴人先前究竟有無交付現金及支票予丙
    ○○，亦非無疑。又上訴人既將飼料賣予丙○○，即對丙○
    ○取得債權，另被上訴人對丙○○負有債務，且於事發當日
    業經告知丙○○已將債權讓與上訴人之事實，即應將原支付
    予丙○○之貨款轉而給付上訴人，因而產生債權讓與即債務
    清償之效力，故被上訴人事後是否另行交付現金或支票予丙
    ○○，亦屬被上訴人與丙○○彼此間之問題等語資為抗辯。
    並於原審聲明：(1)駁回被上訴人之訴及其假執行之聲請；(2)
    如受不利之判決，願供擔保請准宣告免為假執行。
三、原審審理結果判決：(1)確認上訴人對被上訴人如附表二編號
    所示支票債權均不存在；(2)上訴人應將附表二編號
    所示支票返還被上訴人；(3)上訴人應給付被上訴人17萬元，
    及自97年3 月11日起至清償日止，按週年利率5%計算之利息
    ；(4)上述(2)部分於被上訴人以16萬5667元供擔保後得假執行
    ；上訴人如為被上訴人供擔保49萬7000元後得免為假執行；
    (5)上述(3)部分於被上訴人以5 萬6667元供擔保後得假執行；
    上訴人如為被上訴人供擔保新臺幣17萬元後得免為假執行。
    茲上訴人不服提起本件上訴，除援引於原審所為陳述及主張
    外，另補述：附表二所示支票係被上訴人於案發當日向上訴
    人表示欲購買上述飼料所簽發等語。復於本院聲明：(1)原判
    決廢棄；(2)被上訴人第一審之訴駁回。
四、當事人爭執及不爭執事項：
  (一)兩造不爭執事項：
    (1)甲○○於97年1 月11日15、16時許，確有攜同多人經丙○
      ○指示前往被上訴人所經營之鴨寮，其後並曾向被上訴人
      告稱欲將其鴨寮飼料槽內之飼料載走等語。
    (2)被上訴人經營之鴨寮於97年1 月11日所存放鴨隻飼料，確
      係丙○○先前向上訴人所購買，其後再交予被上訴人使用
      作為養鴨之用。
    (3)附表二所示支票3 紙係由黎秋如於97年1 月11日所親自簽
      發，並由被上訴人交予甲○○收執。
    (4)附表二編號所示支票確有於97年3 月10日由上訴人存入
      華南商業銀行高雄博愛分行000000000000號帳戶提示兌現
      ；另該附表二編號所示支票則先後於97年4 月16日、
      同年月28日因法院裁定假處分而退票。
  (二)兩造爭執事項：
    (1)被上訴人就訴請確認附表二編號所示支票債權不存在
      部分，有無確認利益？
    (2)被上訴人是否果係出於脅迫或詐欺而交付如附表二所示支
      票？
五、法院之判斷：
  (一)被上訴人訴請確認附表二編號所示支票債權不存在部分
    ，有無確認利益？
    按確認法律關係之訴，非原告有即受確認判決之法律上利益
    者，不得提起之，民事訴訟法第247 條定有明文。所謂即受
    確認判決之法律上利益，係指法律關係之存在與否不明確，
    原告主觀上認其在法律上地位有不妥之狀態存在，且此種不
    妥狀態能以確認判決將之除去者而言，最高法院52年度台上
    字第1237號著有判例。茲依被上訴人所述附表二所示支票係
    伊於97年1 月11日委請合夥人黎秋如當場簽發後、再由伊交
    予甲○○收執等語，與其中編號所示支票背面俱由被上
    訴人加以背書（參見本院卷第145 至146 頁）等情觀之，應
    可推知被上訴人確有就附表二所示支票擔任票據債務人、並
    欲持以解決兩造間債權債務關係之意。故被上訴人之私法上
    地位確因在該等支票背書而有受侵害之危險，又此項危險非
    不得以本件確認判決予以除去，揆諸前開判例意旨，自應認
    定被上訴人訴請確認附表二編號支票債權不存在部分具
    有即受確認之法律上利益。
  (二)被上訴人是否果係出於脅迫或詐欺而交付如附表二所示支票
    3 紙？
    (1)按民法第92條第1 項前段規定因被詐欺或被脅迫而為意思
      表示者，表意人得撤銷其意思表示，而當事人主張其意思
      表示係因被詐欺或脅迫而為之者，應就其被詐欺或被脅迫
      之事實，負舉證之責任，最高法院21年上字第2012號著有
      判例。又所謂因被脅迫而為意思表示，係指因相對人或第
      三人以不法危害之言語或舉動加諸表意人，使其心生恐怖
      ，致為意思表示而言；另民法上所謂「詐欺」，須有欲使
      相對人陷於錯誤，故意示以不實之事，令其因錯誤而為意
      思表示之行為，始足當之。倘當事人主觀上並無詐欺之意
      思，縱相對人之意思表示有錯誤，仍不能遽認係屬詐欺之
      行為，合先敘明。
    (2)查本件固據被上訴人迭指其遭甲○○以脅迫方式強令交付
      附表二所示支票云云。然證人黎秋如前於原審雖證述甲○
      ○等人在開票之前口氣很不好等語（參見原審卷第39頁）
      ，惟並未明確指陳具體事實以資採認是否果有脅迫情事，
      仍不得逕為不利於上訴人之認定。再審諸兩造前於97年1
      月11日既係針對上訴人得否就被上訴人持有鴨隻飼料行使
      權利一節發生疑義而有所爭執，且甲○○是時係因丙○○
      先前購買飼料後無力清償貨款，方始透過丙○○指示前往
      被上訴人所經營之鴨寮，欲取回先前所出售之飼料藉以保
      全債權而減少損失之情，業為被上訴人所是認。復依被上
      訴人前揭指訴內容，與證人即在場之梁欽鍾證述：董事長
      （即甲○○）的意思是說他跟丙○○有一些問題，希望被
      上訴人將開給丙○○的支票另外再開給上訴人，他會負責
      把附表一所示支票拿回來交給被上訴人，被上訴人不太願
      意，董事長說這樣的話就要把飼料帶回去等語（參見原審
      卷第37頁）觀之，堪認甲○○於事發當時除表示欲將飼料
      載回外，俱未有何嚴詞恐嚇或其他不法行為，且核其前揭
      所為性質上要屬正當法律權利之行使，客觀上猶難謂有何
      不法可言。況甲○○等人乃於97年1 月11日15、16時許即
      前往被上訴人所經營之鴨寮，復佐以證人黎秋如於原審證
      述伊係同日19時許應被上訴人要求前往簽發支票等語（參
      見原審卷第40頁），從而兩造先後洽談時間長達3 小時，
      且被上訴人針對上訴人所指其在洽談過程中曾與丙○○以
      電話聯絡一節亦未加否認，堪認被上訴人於事發當日已有
      相當時間瞭解兩造與丙○○彼此間債務糾葛情形。又若上
      訴人其時果有不法脅迫之舉，被上訴人亦得尋求其他管道
      以資救濟，然其竟捨此方式而不為，僅因個人主觀考慮倘
      若飼料遭載回恐將造成鴨隻死亡而同意交付附表二所示支
      票，參以前揭說明，實難率爾推認甲○○有何施以脅迫令
      其交付該等支票之情事。
    (3)又被上訴人雖主張甲○○另以訛稱將向丙○○取回附表一
      所示支票返還予被上訴人之方式，詐欺使其交付附表二所
      示支票云云。本院審諸附表一所示支票先前既已由被上訴
      人交予丙○○收執，衡情要未可責令上訴人逕採非法手段
      迫使丙○○返還上述支票，故該等支票得否順利取回，實
      乃繫諸於丙○○是否同意返還之意思決定。又若被上訴人
      為避免雙重付款之不利益，事後仍可主動聯繫丙○○協商
      票據處理事宜，抑或逕循法律途徑以謀救濟，要非僅得委
      由甲○○代為取回上述支票一途。故被上訴人既未能提出
      相關證據方法以資證明甲○○於事發當日主觀上自始即有
      訛詐之意，仍未可徒以其事後未能交付附表一所示支票予
      被上訴人一節，即遽認被上訴人果有遭詐欺而交付如附表
      二所示支票之事實。
  (三)承上所述，本件上訴人既由甲○○以法定代理人身分取得如
    附表二所示支票，其間並無任何詐欺或脅迫之不法情事，自
    不容被上訴人任意主張撤銷。又上訴人事後本於執票人地位
    將附表二編號所示支票提示兌現，亦屬合法行使票據權利
    ，於法俱無不合，故被上訴人訴請確認上訴人對附表二編號
    所示支票債權均不存在，及請求返還該等支票與給付上
    述款項洵屬無據，應予駁回。
六、綜前所述，被上訴人依據不當得利訴請確認上訴人對被上訴
    人如附表二編號所示支票債權均不存在；上訴人應將附
    表二編號所示支票返還被上訴人；與上訴人應給付被上
    訴人17萬元，及自97年3 月11日起至清償日止按週年利率5%
    計算之利息部分均無理由，原審未見及此，逕為被上訴人勝
    訴之判決並依其聲請為假執行之宣告，俱有未恰。是上訴意
    旨指摘原判決不當，求予廢棄改判，為有理由，應由本院予
    以廢棄改判被上訴人第一審之訴及假執行之聲請均駁回，方
    屬適法。
七、本件事證已臻明確，兩造其餘主張陳述及所提證據方法，經
    本院斟酌後認均不足以影響本判決結果，自無逐一詳予論駁
    之必要，併此敘明。
八、據上論結，本件上訴為有理由，依民事訴訟法第436 之1第3
    項、第450 條、第78條，判決如主文。
中    華    民    國    98    年    10    月    22    日
                  民事第六庭  審判長法  官  楊國祥
                                    法  官  林書慧
                                    法  官  陳明呈
以上正本係照原本作成。
本判決不得上訴。
中    華    民    國    98    年    10    月    22    日
                                    書記官  劉音利
附表一：
~T23
┌──┬─────┬───┬──────┬─────┬──────────┐
│編號│票      號│發票人│發   票   日│票面金額  │付  款  人          │
│    │          │      │            │（新臺幣）│                    │
├──┼─────┼───┼──────┼─────┼──────────┤
│  │UC0000000 │黎秋如│97年3月15日 │17萬元    │華南商業銀行佳冬分行│
├──┼─────┼───┼──────┼─────┼──────────┤
│  │UC0000000 │黎秋如│不詳        │15萬元    │華南商業銀行佳冬分行│
├──┼─────┼───┼──────┼─────┼──────────┤
│  │UC0000000 │黎秋如│97年4 月15日│15萬元    │華南商業銀行佳冬分行│
├──┼─────┼───┼──────┼─────┼──────────┤
│  │UC0000000 │黎秋如│不詳        │19萬7000元│華南商業銀行佳冬分行│
└──┴─────┴───┴──────┴─────┴──────────┘
附表二：
┌──┬─────┬───┬──────┬─────┬──────────┐
│編號│票      號│發票人│發   票   日│票面金額  │付  款  人          │
│    │          │      │            │（新臺幣）│                    │
├──┼─────┼───┼──────┼─────┼──────────┤
│  │UC0000000 │黎秋如│97年3 月10日│17萬元    │華南商業銀行佳冬分行│
├──┼─────┼───┼──────┼─────┼──────────┤
│  │UC0000000 │黎秋如│97年4 月10日│30萬元    │華南商業銀行佳冬分行│
├──┼─────┼───┼──────┼─────┼──────────┤
│  │UC0000000 │黎秋如│97年4 月25日│19萬7000元│華南商業銀行佳冬分行│
└──┴─────┴───┴──────┴─────┴──────────┘


司法院資訊處製作；財團法人民間司法改革基金會備份。
